【裁判字號】    99,上,159
【裁判日期】    990714
【裁判案由】    返還合會金等
【裁判全文】
臺灣高等法院臺中分院民事判決  99年度上字第159號
上 訴 人    丙○○
被上訴人    甲○○
被上訴人    丁○○
前列二人共同
訴訟代理人  劉惠利  律師
前列二人共同
複代理人    乙○○
上列當事人間請求返還合會金等事件，上訴人對於民國99年3月
19日臺灣臺中地方法院98年度訴字第811號第一審判決提起上訴
，並追加訴訟標的，本院於99年6月30日言詞辯論終結，判決如
下：
    主  文
上訴（含追加之訴）駁回。
第二審訴訟費用由上訴人負擔。
    事實及理由
壹、本件經本院審理結果，認第一審判決，其認事用法均無不當
    ，應予維持，並引用第一審判決書記載之事實．證據及理由
    。又上訴人於原審訴請被上訴人甲○○、丁○○共同給付新
    台幣（下同）90萬元，訴請甲○○單獨給付98萬2千元，於
    本院分別減縮為34萬元、87萬6千元，並追加補償金請求權
    訴訟標的，而被上訴人等就上訴人追加之補償金請求權訴訟
    標的，無異議而為本案之言詞辯論（見本審卷第58頁反面）
    ，應視為同意追加（最高法院29年上字第359號判例意旨參
    照），合先明。
貳、訴訟要旨：
一、本件上訴人主張：緣上訴人之前夫於民國（下同）95年間因
    積欠地下錢莊債務，被上訴人甲○○、丁○○夫妻曾出面協
    助解決，被上訴人丁○○並同意擔任上訴人與前夫協議離婚
    之證人，上訴人對被上訴人夫妻心存感激，陸續借款予被上
    訴人、並讓被上訴人參加上訴人邀集之互助會，迄今被上訴
    人甲○○尚積欠下列債務：(1)會款31萬2千元。(2)房貸借款
    60萬元（上訴人僅請求48萬元）(3)票據8萬元。(4)合計876,
    000元。另被上訴人甲○○、丁○○共同向上訴人借款34萬
    元未還，又被上訴人夫妻二人自95年8月17日起至96年6月間
    止，陸續向上訴人借款計達150萬元，上訴人雖曾於96年8月
    20日收受被上訴人所清償之60萬元，並於當日簽立切結書（
    下簡稱系爭切結書），表明被上訴人積欠上訴人之金額為94
    萬元，及上訴人同意以60萬元解決不再追討剩餘款項等語，
    惟該切結書係被上訴人甲○○以系爭切結書只是為不讓家人
    擔心之用，日後其仍將繼續清償尚積欠之金額等語，央求上
    訴人幫忙先簽立該切結書，上訴人在被上訴人之央求下始簽
    立該切結書，然該切結書所載內容並非真實，此由被上訴人
    甲○○於切結書簽立後之96年9月5日傳送予訴外人即上訴人
    之員工張淑惠之簡訊中，尚載明向上訴人借款之金額為150
    萬元，即可證系爭切結書乃兩造通謀虛偽所簽立，否則被上
    訴人甲○○當無可能於切結書簽立後仍傳簡訊予上訴人之員
    工張淑惠自稱「...我總計跟經理（即上訴人）拿了150萬，
    我不會跑掉的」等語，足見被上訴人共同向上訴人借款之金
    額應為150萬元，扣除被上訴人於96年8月20日清償之60萬元
    後，被上訴人尚積欠上訴人之借款金額即為90萬元。另被上
    訴人甲○○既當庭陳稱願意補償上訴人150萬元，上訴人併
    以此追加為請求權基礎。又證人溫正隆與劉志忠證詞互相矛
    盾，自不足採等詞。並求為判決：(一)原判決廢棄。(二)被上訴
    人等應共同給付上訴人340,000元，及自追加起訴狀繕本送
    達之翌日起至清償日止，按年息百分之5計算之利息。(三)被
    上訴人甲○○應給付上訴人876,000元，及自追加起訴狀繕
    本送達之翌日起至清償日止，按年息百分之5計算之利息。
    (四)第一審及第二審訴訟費用由被上訴人負擔。
二、被上訴人甲○○、丁○○則以：被上訴人等積欠上訴人之會
    款、借款等債務，前經兩造會算確認被上訴人積欠上訴人之
    債務總金額為94萬元，且合意以60萬元一次清償，故而上訴
    人乃於96年8月20日委託王裕祥，至被上訴人處取款60萬元
    ，並簽訂系爭切結書，表明兩造間債權債務以60萬元解決、
    上訴人同意不再追討其餘款項等語，被上訴人積欠上訴人之
    款項，既經被上訴人清償，並由上訴人受領完畢，被上訴人
    已無積欠上訴人任何款項。至上訴人尚持有被上訴人甲○○
    所簽發之面額3萬元及5萬元支票，係因上訴人簽立切結書時
    未將該支票返還被上訴人，雖屢經被上訴人索討，上訴人均
    置不理會。又查上訴人於原審98年1月20日「民事起訴狀」
    明載：「四、原告曾請託友人王裕祥與被告協議清償所有積
    欠之款項，三方於96年8月20日經會算金額後，以940,000元
    為一次清償之總額」，核與系爭切結書所載「四、甲（按即
    丙○○，下同）乙（按即甲○○、丁○○，下同）雙方經協
    商後同意以新台幣陸拾萬元整解決，甲方同意不再追討剩餘
    款項」相符，且被上訴人已交付陸拾萬元予上訴人無誤，一
    切對上訴人積欠之款項均以陸拾萬元結清，被上訴人等與上
    訴人並無任何積欠款項至明。再者，證人溫正隆於原審證述
    ：「原告（按即丙○○，下同）跟王裕祥到被告甲○○的鐵
    板燒店，對被告甲○○說甲○○欠原告的錢要以六十萬元解
    決，當天原告有拿出他原先計算的金額，說被告甲○○欠他
    的金額大約是九十四萬元，要用六十萬元解決，…被告當場
    將錢交給原告，確定金額無誤就簽切結書，原告並當場將一
    些零星的借條或支票撕毀。」、「我知道當時所說的九十四
    萬元是所有的欠款金額」等詞在卷，倘若為虛偽意思表示，
    上訴人絕不會當場將一些零星的借條或支票撕毀。又上訴人
    對被上訴人提出刑事詐欺告訴案件，業經台灣台中地方法院
    檢察署檢察官以98年度偵字第1470號不起訴處分確定在案。
    又台灣高等法院臺中分院檢察署以98年度上聲議字第469號
    就上訴人恐嚇罪嫌不起訴處分書中亦認定：「係雙方協商同
    意以60萬元解決債務，始於96年7月28日找人去被上訴人『
    千野鐵板燒』催討60萬元債務」等情，自難認系爭切結書有
    通謀虛偽意思表示情形。又被上訴人甲○○雖當庭時表示：
    「丙○○對我很好，要另外給她一筆一百五十萬元」云云，
    被上訴人訴訟代理人亦當庭主張依民法第四百零八條第一項
    及民法第四百十八條撤銷贈與之意思表示等語，資為抗辯。
    並求為判決：駁回對造之上訴。
參、法官協議兩造爭點整理（見本審卷第36頁反頁）：
一、兩造不爭執事項：
  (一)甲○○於95年8月間參加丙○○所邀集之互助會一會，該互
    助會連同會首共12會、每期會款3萬元、會期自95年9月10日
    起至96年7月10日止、每月10日開標、採內標制。甲○○除
    繳納第一期部分會款1萬4千元外，於第二期即95年10月10日
    甲○○以3千元得標，經丙○○收取會款31萬6千元交付甲○
    ○後，甲○○自第1期起即未再繳納會款，因而積欠丙○○
    會款31萬6千元。
  (二)甲○○自95年間起至96年8月中旬止與丙○○有金錢借貸往
    來，甲○○因而積欠丙○○借款債務。
  (三)丙○○於96年8月20日在甲○○所開設之鐵板燒店內簽立切
    結書，載明「一、丙○○（以下簡稱甲方）截至民國九十六
    年八月二十日止借予甲○○及丁○○（以下簡稱乙方）之金
    額總計新台幣九十四萬元整，別無其他款項。....四、甲乙
    雙方經協商後同意以新台幣六十萬元解決，甲方同意不再追
    討剩餘款項。....」等語。
  (四)甲○○於96年8月20日交付60萬元現金予丙○○委託之王裕
    祥轉交丙○○。
二、兩造爭執事項：
  (一)兩造於96年8月20日簽立之切結書是否兩造通謀虛偽意思表
    示所簽立？
  (二)甲○○、丁○○是否尚積欠丙○○債務未清償？
肆、得心證之理由：
一、上訴人主張兩造固於96年8月20日簽立系爭切結書，然該系
    爭切結書，乃係兩造通謀所為之虛偽意思表示，因簽立當時
    ，被上訴人聲稱系爭切結書只是不讓家人擔心之用，積欠之
    債務仍會清償，上訴人方簽立系爭切結書云云，然為被上訴
    人所否認，並抗辯系爭切結書係兩造先經會算後才簽立，並
    有第三人在場，並非通謀虛偽意思表示等語。按當事人主張
    有利於己之事實者，就其事實有舉證之責任民事訴訟法第27
    7條定有明文。上訴人既主張系爭切結書係兩造通謀虛偽意
    思表示而簽立，自應由上訴人就此利己之主張負舉證之責任
    。經查，系爭切結書簽立之過程及被上訴人交付60萬元之經
    過，業經證人即在場之劉志忠於原法院結證：「（問：上訴
    人在96年8月20日簽切結書時，你是否在場？（提示切結書
    ））在場，當天是被上訴人甲○○開鐵板燒，我同學溫正隆
    約我去吃飯，我與溫正隆吃完飯後，有看到甲○○拿了一筆
    錢60萬元或多少不確定，拿給一個女孩子，姓名我不知道，
    我原先不認識上訴人，是當天才知道上訴人的，當天在場的
    有上訴人和上訴人的朋友，上訴人的朋友姓名不知道，是一
    個男士。」、「（問：是否有看到或聽到當天簽切結書的過
    程或內容？）當天的過程很簡單，甲○○拿一筆錢給女孩子
    ，女孩子拿了錢以後，就在切結書上簽字，雙方當場並沒有
    談什麼，當天甲○○的太太也在場，還有一些小朋友在場。
    當天我在現場所聽到的只有借錢跟還錢，其他沒有聽到他們
    另外說什麼」等詞在卷（見原審卷第164、165頁），核與證
    人即亦在場之溫正隆所述「（問：有無看過這張切結書？（
    提示並交付閱覽））有。在九十六年八月二十一或二十二日
    其中一天，上訴人跟王裕祥到被上訴人甲○○的鐵板燒店內
    ，對被上訴人甲○○說甲○○欠上訴人的錢要以六十萬元解
    決，當天上訴人有拿出他原先計算的金額，說被上訴人甲○
    ○欠他的金額大約是九十四萬元，要用六十萬元解決，我會
    知道解決債務的金額是因為被上訴人甲○○向我借錢，跟我
    借的金額就是六十萬元，並跟我說明要還給丙○○，當天我
    送錢過去，我將錢拿出來交給被上訴人，被上訴人當場將錢
    交給上訴人，確定金額無誤就簽切結書，上訴人並當場將一
    些零星的借條或支票撕毀。交錢跟簽切結書時，兩造是圍坐
    在同一張桌子，氣氛有一些尷尬，因為上訴人有些不開心，
    丁○○當時有無在場我不是很確定，我只記得當天有我、甲
    ○○、丙○○、我太太、劉志忠、王裕祥等大約六至八人在
    場。」、「（問：當天甲○○有無跟丙○○說簽切結書只是
    不要讓甲○○的父母操心，所以隨便先寫一個金額？）沒有
    講這些話，當初我拿六十萬元交付時有再三強調所有的債權
    債務一次解決清楚，因為甲○○跟我借錢，我擔心他還有其
    他債務，所以我在當場確認清楚」等詞（見原審卷第180、1
    81頁），大致相符。又據劉志忠、溫正隆上開證詞可知，上
    訴人簽立切結書當天，兩造單純係交付約定金額之金錢及由
    上訴人在系爭切結書上簽名而已，被上訴人並無央求上訴人
    以切結書讓其家人免於擔心等言詞，上訴人主張系爭切結書
    係為免被上訴人家人擔心、兩造通謀虛偽意思表示而簽立，
    自難採信。查上訴人既未能就其前述利己之主張，舉證以實
    其說，則上訴人主張系爭切結書係兩造通謀虛偽意思表示所
    簽立云云，自不足採。
二、又按解釋意思表示，應探求當事人之真意，不得拘泥於所用
    之辭句，民法第98條定有明文。查系爭切結書載明：「一、
    丙○○（以下簡稱甲方）截至民國九十六年八月二十日止借
    予甲○○及丁○○（以下簡稱乙方）之金額總計新台幣九十
    四萬元整，別無其他款項。....四、甲乙雙方經協商後同意
    以新台幣六十萬元解決，甲方同意不再追討剩餘款項。....
    」等語，有該系爭切結書在卷可稽（見原審卷第55頁）。而
    上訴人亦依系爭切結書約定收受王裕祥轉交之六十萬元，亦
    為兩造所不爭執。又系爭切結書既載明前開文句，即表明兩
    造會算債務日期為96年8月20日，上訴人並同意被上訴人以
    現金60萬元一次清償，上訴人並拋棄其餘債權之請求權，且
    被上訴人別無其他債務。次查，上訴人主張被上訴人夫妻於
    95年8月至96年年中，共同向伊借款34萬元云云，自在該系
    爭切結書會算範圍內。再查，據上訴人提出債務明細表乙紙
    （見本審卷第42頁）；及上訴人陳述被上訴人係於96年5、6
    月間，持二張面額3萬元及5萬元支票向伊借款等詞（見本審
    卷第90頁）；暨上開不爭執事項第(一)項會款事項等證據，足
    證上訴人主張被上訴人甲○○積欠(1)會款31萬2千元。(2)房
    貸借款60萬元（上訴人僅請求48萬元）(3)票據8萬元等債務
    ，均發生於會算債務日期96年8月20日之前無誤。查被上訴
    人上開債務既均發生於會算債務日期96年8月20日之前，並
    經兩造會算後，上訴人並同意被上訴人以現金60萬元一次清
    償，上訴人並拋棄其餘債權之請求權，則上訴人自不得再以
    被上訴人等積欠債務為由請求給付。
三、又按贈與物之權利未移轉前，贈與人得撤銷其贈與，民法第
    408條第1項前段定有明文。查被上訴人甲○○固自承因上訴
    人對伊不錯，願補償上訴人150萬元，並傳簡訊予上訴人云
    云（見本審卷第36頁）。然被上訴人甲○○願無償給付上訴
    人150萬元部分，既無對價關係，其性質屬贈與契約。又上
    訴人既當庭為撤銷贈與之意思表示（見本審卷第58頁），則
    該贈與契約，視為自始無效（民法第114條第1項參照）。是
    上訴人追加補償金請求權，請求被上訴人給付上開債務，顯
    無理由。
伍、綜上所述，本件上訴人主張依借款、會款、房貸借款、票據
    借款等法律關係，及追加補償金請求權法律係，請求被上
    訴人等共同給付340,000元，及被上訴人甲○○給付876,000
    元，及各法定遲延利息，為不足採，被上訴人等抗辯尚屬可
    信。是原審為上訴人敗訴之判決，及駁回其假執行之聲請，
    並無不合。上訴意旨指摘原判決不當，求予廢棄改判，為無
    理由，應予駁回。
陸、本件事證已臻明確，兩造其餘攻擊或防禦方法及所提證據，
    均與本院心證之形成，不生影響，爰不一一再加以論述，併
    此明。
柒、據上論結，本件上訴為無理由，依民事訴訟法第四百五十四
    條、第四百四十九條第一項、第七十八條，判決如主文。
中    華    民    國    99    年    7     月    14    日
            民事第一庭    審判長法  官  吳 火 川
                                法  官  胡 景 彬
                                法  官  陳 繼 先
以上正本係照原本作成。
不得上訴。
                                書記官  陳 三 軫
中    華    民    國    99    年    7     月    14    日

司法院資訊處製作；財團法人民間司法改革基金會備份。
